【裁判字號】    97,交抗,1036
【裁判日期】    971031
【裁判案由】    聲明異議
【裁判全文】
臺灣高等法院臺中分院刑事裁定        97年度交抗字第1036號
抗 告 人即
原處分機關  交通部公路總局臺中區監理所
代  表  人  陳增義
受 處分 人  甲○○
上列抗告人因受處分人違反道路交通管理處罰條例案件，不服臺
灣臺中地方法院，中華民國97年7 月25日所為裁定（97年度交聲
字第1754號），提起抗告，本院裁定如下：
    主  文
原裁定撤銷。
受處分人之異議駁回。
    理  由
一、本件抗告意旨略以：(一)前案板橋監理站裁字裁41-C00000000
    號裁決書異議人未提出異議，依行政程序法第110條第3項規
    定「行政處分未經撤銷、廢止或未因其他事由而失效者，其
    效力繼續存在」，且為異議人所不爭執。(二)依據道路交通管
    理處罰條例第21條之1第1項第7款、第2項後段、第67條第3
    項規定「汽車駕駛人於駕駛執照吊扣期間駕駛聯結車、大貨
    車者，汽車所有人及駕駛人各處新臺幣4萬元以上8萬元以下
    罰鍰，當場禁止其駕駛，並吊銷其駕駛執照，1年內不得考
    領駕駛執照」；又同條例第68條規定「汽車駕駛人，因違反
    本條例及道路交通安全規則之規定，受吊銷駕駛執照處分時
    ，吊銷其持有各級車類之駕駛執照」；另依道路交通安全規
    則第60條「申請汽車駕駛執照考驗者，應有下列資格」，同
    規則第61條「汽車駕駛人取得高一級車類之駕駛資格者，應
    換發駕駛執照，並准其駕駛較低級車類之車輛，其規定如下
    」定有明文；而現行駕駛執照區分為機車駕駛執照（照類有
    大型重型、普通重型、以上裁決者重型、普通輕型、輕型等
    ）及汽車駕駛執照（照類有普小、職小、普貨、執貨、普客
    、職客、普聯、執聯等）；基於一人一照原則，吊扣任一等
    級之汽車駕照，其效力自及於全部照類，觀諸目前世界先進
    國家亦未見分級發照分級處罰之先例，可見我國駕照管理制
    度並非獨樹一幟。再違反處罰條例規定致須接受吊扣駕駛執
    照處分者，其違規行為對道路交通秩序之維持及道路交通安
    全已生較大之影響，故執行吊扣駕駛執照處分，係用限制其
    繼續駕車行駛道路之權利。綜上，本所依道路交通管理處罰
    條例第21條之1第1項第7款、第33條第1項第3款裁處，應無
    疑義，爰依法提起抗告等語。
二、原處分機關係以：受處分人甲○○於民國97年1月2日1 時56
    分許，駕駛車牌號碼490-BL號自用大貨車，行經國道一號南
    下29.7 至30.3公里處，因「1.駕照吊扣期間（即自96年5月
    14日起至97年5 月13日止）駕車，2.未依規定行駛車道（非
    超車沿途佔用中外車道）」之違規，為國道公路警察局第一
    警察隊員警當場舉發，以其有違反道路交通管理處罰條例第
    21 條之1第1項第7款、第33條第1項第3款規定之行為，掣開
    公警局交字第Z00000000 號舉發通知單予以舉發，嗣經原處
    分機關依道路交通管理處罰條例第21條之1第1項第7 款、第
    33條第1項第3款及違反道路交通管理事件統一裁罰基準及處
    理細則第43條、第44條及第67條之規定，以中監違字第裁60
    -Z00000000號裁決書裁處異議人罰鍰新臺幣（下同）64,000
    元，並吊銷駕駛執照，1年內禁考，依第63條記違規點數1點
    ，於法並無不合等詞。
三、異議人甲○○聲明異議意旨略以：伊前於96年5月9日晚間因
    酒後騎乘重型機車，卻因前已被吊銷重機車駕照而僅有小客
    車駕照，伊沒有重機車駕照供吊扣而被吊扣小客車駕照，而
    道路交通管理處罰條例第68條業經修正後只針對吊銷駕照之
    部分，吊銷其持有各級車類駕照，而伊因酒後騎乘重機車，
    理應吊扣重機車駕照並禁考1 年，而非處分吊扣小型車駕照
    ，且小型車駕照係伊實際生活賴以維生所必須，請求保留小
    型車駕照並撤銷原處分關於吊銷駕駛執照部分等語。
四、原審裁定以：
  (一)按汽車駕駛人，駕駛汽車經測試檢定酒精濃度超過規定標準
    之情形者，處新臺幣1 萬5千元以上6萬元以下罰鍰，並當場
    移置保管其車輛及吊扣其駕駛執照1 年，道路交通管理處罰
    條例第35條第1項第1款定有明文；惟按94年12月14日修正前
    之道路交通管理處罰條例第68條固明定：「汽車駕駛人，因
    違反本條例及道路交通安全規則之規定，受吊扣或吊銷駕駛
    執照處分時，吊扣或吊銷其持有各級車類之駕駛執照」，惟
    此條文業經修正為：「汽車駕駛人，因違反本條例及道路交
    通安全規則之規定，受吊銷駕駛執照處分時，吊銷其持有各
    級車類之駕駛執照」，此一條文修正之原因乃係舊法將違法
    或違規駕駛人所持有各級車類之駕駛執照一併吊扣或吊銷失
    之過酷，影響人民工作及生活甚鉅，故依修正後道路交通管
    理處罰條例第68條之規定，受吊扣駕駛執照處分時，不再吊
    扣其持有各級車類之駕駛執照，僅於受吊銷駕駛執照處分時
    ，始吊銷其持有各級車類之駕駛執照，而限縮原條文之適用
    範圍；申言之，如駕駛機車，而遇有吊扣其駕駛執照之違規
    ，僅吊扣其機車駕駛執照，駕駛自用小客車遇有吊扣其駕駛
    執照之違規，僅吊扣其自用小客車駕駛執照，不得擴張解釋
    。再將駕駛人之各級車類駕駛執照一併吊扣；而前開新修正
    條文，經總統於94年12月14日以華總一義字第 09400199321
    號令修正公布，並經行政院於95年2月27日以院臺交字第095
    0082898號令發布定95年3月1日起施行。本件異議人於95年5
    月9 日違規時，上開新修正之道路管理處罰條例第68條業已
    生效施行，自應適用修正後之規定，合先敘明。經查，異議
    人於96年5月9日23時14分，在台北縣新莊市○○路○○路口
    ，駕駛車牌號碼MEH-345 號重型機車，因酒精濃度超過規定
    標準（經酒精濃檢測：0.32MG/L），為台北縣政府警察局中
    港派出所員警當場舉發等情，有台北縣政府警察局舉發違反
    道路交通管理事件通知單、交通部公路總局台北區板橋監理
    站違反道路交通管理事件裁決書、交通部公路總局臺北區監
    理所板橋監理站駕駛執照吊執行單影本各1 份在卷可稽，而
    揆諸前開說明，異議人依法所受之處分應為吊扣其重型機車
    駕照，且就無駕駛執照者應受吊扣駕駛執照處分之情形，道
    路交通管理處罰條例第67條第6 項已規定：「在所規定最長
    吊扣期間內，不得考領駕駛執照」之處理方式，故不得因違
    規人並無重型機車駕駛執照，即任意吊扣其他種類車輛之駕
    照，而應依法禁止其在此期間內（一年內）考領重型機車駕
    照，即可達成原本預定之法律效果。是交通部公路總局台北
    區監理所板橋監理站竟執行吊扣小客車駕駛執照12個月，已
    與前揭法律規定意旨有違。
  (二)次按道路交通管理處罰條例第21條之1第1項第7 款規定固：
    「汽車駕駛人駕駛聯結車、大客車、大貨車，有下列情形之
    一者，汽車所有人及駕駛人各處4萬元以上8萬元以下罰鍰，
    並當場禁止其駕駛：七駕駛執照吊扣期間駕車」，惟揆諸前
    揭說明，解釋該條規定意旨時，應解釋為「駕駛執照吊扣期
    間駕駛『須領有該等級駕駛執照』之車輛」，方屬適法，若
    將之擴張解釋為任一等級之駕駛執照經吊扣，即不得駕駛所
    有車輛，顯然即與道路交通管理處罰條例第68條規定之修法
    意旨相悖，而有違上開修法目的。故本件異議人之大貨車駕
    駛執照既未經吊扣，則其於97年1月2日駕駛自用一般大貨車
    ，要難認該當於上開道路交通管理處罰條例第21條之1第1項
    第7 款「汽車駕駛人駕駛執照吊扣期間駕駛聯結車、大客車
    、大貨車」之違規情形，原處分機關未審酌及此，逕為裁罰
    ，即難認為允當；從而，本件異議為有理由，爰撤銷原處分
    關於「罰鍰60,000元，並吊銷駕駛執照，1 年內禁考」之處
    分，並就該部分諭知不罰。
五、按「行政處分有下列各款情形之一者，無效︰一、... 七、
    其他具有重大明顯之瑕疵者。」行政程序法第111條定有明
    文。次按，所謂行政處分無效，係指行政處分具有一定之瑕
    疵而自始確定不發生效力之謂。至於行政處分無效之原因，
    我國行政程序法仿德國立法例，採取所謂「明顯重大理論」
    ，亦即行政處分如有明顯而重大之瑕疵時，即構成無效。是
    對於行政處分無效之原因，前揭行政程序法第111條設有規
    定，該條第1款至第6款為無效原因例示規定，第7款則為無
    效原因之概括規定。又行政處分具有明顯瑕疵者，在學理上
    依明顯瑕疵理論被認為是無效的處分。此因認為行政處分為
    國家意志力之表現與私人之法律行為略有不同，違法行政處
    分不應如民事之法律行為一律歸為無效，而是原則上有效，
    僅在重大明顯瑕疵之情形下，認定其為無效。此一行政法理
    論為了維護法安定性，國家本身所具有的公益性以及國家權
    威，傾向於減縮無效行政處分的範圍，使違法行政處分不致
    如違法的私法行為一般，罹於無效，而行政程序法第111條
    乃將明顯瑕疵理論加以法定化（林騰鷂著行政法總論，頁
    437參照）。再以行政處分是否具有重大明顯之瑕疵罹於無
    效，並非依當事人之主觀見解，亦非依受法律專業訓練者之
    認識能力判斷，而係依一般具有合理判斷能力者之認識能力
    決定之，其簡易之標準即係普通社會一般人一望即知其瑕疵
    為判斷標準。換言之，該瑕疵須「在某程度上猶如刻在額頭
    上般」明顯之瑕疵，如行政處分之瑕疵倘未達到重大、明顯
    之程度，一般人對其違法性的存在與否猶存懷疑，則基於維
    持法安定性之必要，則不令該處分無效，其在被正式廢棄前
    ，依然有效，只是得撤銷。又按行政處分未經撤銷、廢止，
    或未因其他事由而失效者，其效力繼續存在。行政程序法第
    110條第3項亦定有明文。
六、經查：
（一）按95年3月1日修正施行前之道路交通管理處罰條例第68條
      規定「汽車駕駛人，因違反本條例及道路交通安全規則之
      規定，受吊扣或吊銷駕駛執照處分時，吊扣或吊銷其持有
      各級車類之駕駛執照」，該條文所稱之「駕駛執照」，係
      指違規人持有之各級車類駕駛執照均應予吊扣或吊銷；惟
      道路交通管理處罰條例第68條嗣於94年12月14日經修正公
      布並於95年3月1日施行，修正施行後之條文業已刪除「吊
      扣或」等字，有立法院交通委員會94年10月5 日台立交字
      第0942400153號函附道路交通管理處罰條例第68條審查報
      告可參（立法院公報第94卷第70期第135至138頁參照）。
      即已將「受吊扣駕駛執照之處分係吊扣其持有之各級車類
      駕駛執照」部分之規定廢除，依現行條文之解釋，即係受
      吊銷駕照處分者，仍維持吊銷其持有之各級車類駕駛執照
      ，至受吊扣駕照處分者，則僅限於吊扣其違法或違規當時
      所駕駛車輛之駕駛執照，不得同時一併吊扣其持有之其他
      各級車類駕駛執照。且道路交通管理處罰條例第35條第1
      項第1 款前段既將汽車及駕駛執照併列，而不稱「吊扣其
      各級車類之駕駛執照」，解釋上當係指同一等級之汽車駕
      駛執照而言，不得任意擴張解釋。又該修正條文之立法說
      明略以「原條文將違法或違規駕駛人所持有各級車類之駕
      駛執照一併吊扣或吊銷，失之過酷，影響人民工作及生活
      甚鉅，爰修正之」等語，其立法意旨在於最高級車類之駕
      駛執照係受處分人賴以維生之工具，而受處分人駕駛較低
      級車類之車輛違規受罰，卻一併吊扣其最高級車類駕駛執
      照，對受處分人之工作權及生存權造成極大之損害，有違
      憲法保障人民生存權及工作權之意旨，故應予修法解決。
      又對於維護交通秩序、達成公益目的，尚有其他相同有效
      之手段可資運用，應選擇侵害人民權益最小之手段，其一
      併吊扣其最高級車類駕駛執照係全面剝奪人民賴以維生之
      方式，顯然並非為最輕微之手段，所造成之損害已與欲達
      成目的之利益顯失均衡，亦有違比例原則（司法院大法官
      會議釋字第577號解釋相同意旨參照）。
（二）本件抗告人酒後騎乘重機車之違規行為係發生於96年5月9
      日，自應依修正後之道路交通管理處罰條例第68條裁處，
      依前開說明，抗告人所受之處分，應為限制其駕重型機車
      之權利，即吊扣其重型機車之駕駛執照。故原處分機關於
      作成吊扣駕駛執照處分時，應就行為人所應吊扣之駕駛執
      照種類予以限定，始符合依法行政原則。然查交通部公路
      總局臺北區監理所板橋監理站對於抗告人先前之酒後駕車
      行為，係吊扣其普通小型車之駕駛執照，有該機關96年5
      月14日板監稽違字第C00000000-00 000000000027 號駕駛
      執照吊扣執行單影本1 件在卷可憑（見原審卷第16頁），
      足認上開行政處分違反道路交通管理處罰條例第68條之規
      定，自屬違法之行政處分。惟衡諸道路交通管理處罰條例
      第68條業經修正之說明，將原先各類駕駛執照均須吊扣之
      規定改為僅吊扣其違法或違規當時所駕駛車輛之駕駛執照
      ，依一般具有合理判斷能力者之認識能力觀之，對於法條
      之修正非可全然知悉，且前揭交通部公路總局臺北區監理
      所板橋監理站駕駛執照吊扣執行單，自形式上觀之，亦難
      憑其吊扣駕照類別及吊扣吊銷原因之記載，即可認普通社
      會一般人一望即知其瑕疵之存在，故本院認前揭吊扣普通
      小型車駕駛執照之行政處分，尚未達重大明顯瑕疵之程度
      。
（三）綜上，交通部公路總局臺北區監理所板橋監理站先前針對
      受處分人所為之酒後駕車行為所為之吊扣普通小型車駕駛
      執照處分，縱屬違法之行政處分，惟其並無重大明顯瑕疵
      ，尚未達無效之程度，僅屬違法有效得撤銷之行政處分，
      在該處分機關尚未撤銷前，該處分均有效存在。受處分人
      既未曾對上開吊扣其普通小型車駕駛執照處分向管轄法院
      聲明異議，上揭處分業已確定，是受處分人明知其普通小
      型車駕駛執照已受吊扣1年之處分（吊扣期間自96年5月14
      日起至97年5 月13日止），仍於上揭時地，駕駛車牌號碼
      490-BL號自用大貨車行駛道路，原處分機關依據道路交通
      管理處罰條例第21條之1第1項第7 款之規定，予以裁處罰
      鍰6萬元，並吊銷其駕駛執照及1年內禁考，於法尚無不合
      。抗告人抗告意旨認吊扣任一等級之汽車駕照，其效力自
      及於全部照類云云，此部分法律見解固為本院所不採，惟
      受處分人先前因酒後駕車而吊扣普通小型車駕駛執照之處
      分，縱為違法之行政處分，然於處分機關尚未撤銷前，尚
      有效存在，業如前述，是受處分人確有於駕照吊扣期間駕
      車之違規，抗告人亦執此提起抗告，此部分抗告意旨為有
      理由，由本院將原裁定撤銷，改諭知異議駁回。
（四）按違法行政處分於法定救濟期間經過後，原處分機關得依
      職權為全部或一部之撤銷；其上級機關，亦得為之，行政
      程序法第117 條前段定有明文。是交通部公路總局臺北區
      監理所板橋監理站前於96年5月14日板監稽違字第C000000
      00-00 000000000027號駕駛執照吊扣執行單，有違反道路
      交通管理處罰條例第68條規定之部分，仍得由該原處分機
      關得依行政程序法第117 條前段規定依職權為一部之撤銷
      ，附此敘明。
七、據上論結，應依道路交通案件處理辦法第26條，刑事訴訟法
    第413條後段，裁定如主文。
中    華    民    國    97    年    10    月    31    日
            刑事第七庭    審判長法  官  林  榮  龍
                                法  官  江  錫  麟
                                法  官  張  惠  立
上列正本證明與原本無異。
不得再抗告。
                                書記官  陳  慈  傳
中    華    民    國    97    年    10    月    31    日


司法院資訊處製作；財團法人民間司法改革基金會備份。
